臺灣臺北地方法院民事判決　　　　　　 93年度重訴字第567號
原　　　告　戊○○
　　　　　　丁○○
　　　　　　甲○○
共　　　 同
訴訟代理人　劉昌崙律師
複代理人　　林聖彬律師
被　　　告　己○○
　　　　　　丙○○
　　　　　　乙○○原名李秋森.
　　　　　　庚○○
上列當事人間請求排除侵害事件，本院於中華民國94年8月10日
言詞辯論終結，判決如下：
    主  文
被告乙○○、丙○○、庚○○應分別將坐落台北市○○區○○段
一小段三０之一地號土地上，如附圖一所示甲部分面積三一平方
公尺、乙部分面積二二平方公尺、丁部分面積二五平方公尺之建
物騰空返還原告及全體共有人。
被告己○○應將坐落台北市○○區○○段一小段三０之一地號土
地上，如附圖一所示丙部分面積三三平方公尺及附圖二所示斜線
部分面積一二平方公尺之建物騰空返還予原告及其他全體共有人
。並應各給付原告每人新台幣壹拾肆萬肆仟元，及自民國九十三
年四月一日起至清償日止按年息百分之五計算之利息；暨自民國
九十三年四月一日起至返還上開土地之日止，按月給付原告每人
新台幣壹萬貳仟元。
原告其餘之訴駁回。
訴訟費用由被告己○○負擔二分之一，被告乙○○、丙○○、庚○○各負擔十分之一，餘由原告負擔。
本判決第一項於原告分別以新台幣貳拾捌萬元、貳拾萬元、貳拾
參萬元為被告乙○○、丙○○、庚○○供擔保後，得假執行。但
被告乙○○、丙○○、庚○○如分別以新台幣捌拾肆萬零柒佰貳
拾元、伍拾玖萬陸仟陸佰肆拾元、陸拾柒萬捌仟元為原告預供擔
保，得免為假執行。
本判決第二項於原告以新台幣伍拾伍萬捌仟元為被告己○○供擔
保後，得假執行。但被告己○○如以新台幣壹佰陸拾伍萬貳仟肆
佰元為原告預供擔保，得免為假執行。
原告其餘假執行之聲請駁回。
    事實及理由
甲、程序方面：
一、按訴狀送達後，原告不得將原訴變更或追加他訴。但被告同
    意、請求之基礎事實同一、擴張或減縮應受判決事項之聲明
    者，不在此限，民事訴訟法第255條第1項第1、2、3款分別
    定有明文。本件原告起訴時依民法第767條及侵權行為之法
    律關係，聲明請求「被告己○○應將坐落台北市○○區○○
    段一小段30-1地號面積（180.21平方公尺）4分之3地上建築
    物拆除，返還土地與原告戊○○、丁○○、陳聰明三人。並
    自民國92年8月1日起至返還上開土地之日止，按年給付原告
    戊○○、丁○○、陳聰明三人合計新台幣（下同）648000
    元計算之損害金。被告丙○○、李秋森、庚○○等三人應自
    該地遷出。」，嗣於於起訴狀送達後，變更原告陳聰明為甲○○，追加請求被告己○○給付租金，並經數次擴張及減縮
    訴之聲明後請求「(一)被告丙○○、乙○○、庚○○、曾燕妹
    、辛○○應分別自坐落台北市○○區○○段一小段30-1地號
    土地上，如附圖一所示乙部分面積22平方公尺、甲部分面積
    31平方公尺、丁部分面積25平方公尺之建物（即門牌號碼台
    北市○○街37巷1號1樓之違章建築物）騰空遷出，並將該建
    物返還告及全體共有人。(二)被告己○○應將坐落台北市○○
    區○○段一小段30-1地號土地上，如附圖一所示甲、乙、丙
    、丁部分及附圖二所示斜線部分，面積分別為31、22、33
    、25、12平方公尺之建物（即門牌號碼台北市○○街37巷1
    號1樓之違章建築物）騰空並遷讓返還予原告戊○○、丁○○、甲○○及其他全體共有人；並各應給付原告每人144000
    元，及自93年4月1日起至清償日止按年息百分之5計算之利
    息，暨自93年4月1日起至返還上開土地之日止，按月給付原
    告每人21730元。」，為被告己○○所同意（見本院94年7月
    20日言詞辯論筆錄），且係基於主張被告無權占有土地之同
    一基礎事實，依前開說明，應予准許，先予敘明。
二、本件被告丙○○、乙○○、庚○○經合法通知，未於最後言
    詞辯論期日到場，核無民事訴訟法第386條所列各款情形，
    爰依原告之聲請，由其一造辯論而為判決。
乙、得心證之理由：
一、原告起訴主張：
  (一)坐落台北市○○區○○段一小段30-1地號（重測前地號為
      台北市○○區○○段一小段9地號）土地，面積551方公尺
      ，原係訴外人陳進財所有，於民國72年6月25日與李清基
      簽約合建2棟4層樓房，法定空地面積330.81平方公尺，其
      中Ａ棟由陳進財分得百分之48（即台北市○○街37巷1號1
      至4樓，含週邊空地），Ｂ棟由李清基分得百分之52（即
      台北市○○街37巷3號1至4樓，含週邊空地），陳進財另
      於所分得之上開房屋旁空地興建違建（下稱系爭違建）使
      用。
  (二)陳進財死亡後，其所有上開房地及違建由被告己○○及原
      告陳東成、戊○○、甲○○之夫陳聰明共同繼承，分割繼
      承後由己○○、陳東成、陳聰明、戊○○分別取得房屋1
      、2 、3、4樓所有權，土地持分各10000分之1317，至於
      系爭違建則仍維持公同共有。92年4月1日戊○○、丁○○
      、陳聰明將其等對系爭違建之使用收益權出租予被告己○○，約定每月租金12000元，租期至93年3月31日。嗣陳聰
      明於93年1月10日死亡，其就系爭房地所有權及系爭違建
      共有權由其妻甲○○繼承，並於93年5月24日辦理登記。
      詎被告己○○於承租後始終拒絕繳納租金，經原告於93年
      3 月11日以存證信函終止與己○○之租約。被告己○○仍
      繼續無權占用系爭違建，並將系爭違建部分出租與丙○○
      、乙○○、庚○○使用。
  (三)爰依民法第767條之規定，請求被告等將系爭違建遷讓返
      還。及依民法第179條、184條之規定，請求被告己○○返
      還相當於租金之不當得利損害金，並以土地申報價額年息
      百分之10計算其不當得利之數額（即84800×123平方公尺
      ×10％×1／12×1／4＝21730）。另依租賃之法律關係，
      請求被告己○○給付積欠原告租金。
    並聲明：
    (一)被告丙○○、乙○○、庚○○應分別自坐落台北市○○區
      ○○段一小段30-1地號土地上，如附圖一所示乙部分面積
      22平方公尺、甲部分面積31平方公尺、丁部分面積25 平
      方公尺之建物（即門牌號碼台北市○○街37巷1號1樓之違
      章建築物）騰空遷出，並將該建物返還原告及全體共有人
      。
    (二)被告己○○應將坐落台北市○○區○○段一小段30-1地號
      土地上，如附圖一所示甲、乙、丙、丁部分及附圖二所示
      斜線部分，面積分別為31、22、33、25、12平方公尺之建
      物（即門牌號碼台北市○○街37巷1號1樓之違章建築物）
      騰空並遷讓返還予原告戊○○、丁○○、甲○○及其他全
      體共有人。
    (三)被告己○○並各應給付原告每人144000元，及自93年4月1
      日起至清償日止按年息百分之5計算之利息，暨自93年4月
      1日起至返還上開土地之日止，按月給付原告每人21730元
      。
  (四)願供擔保，請准宣告假執行。
二、被告均聲明：(一)原告之訴駁回。(二)如受不利判決，願供擔保
    請准宣告免為假執行。並抗辯如下：
  (一)被告己○○部分：台北市○○街37巷1號1樓房屋及為其所
      有，自有權使用出租，其僅將1樓室內部分出租與被告丙○○、乙○○、庚○○，至於1樓室外通道當然要給承租
      人使用。
  (二)被告丙○○、乙○○、庚○○部分：其等三人向被告己○○承租一樓店面及其外之空地部分經營小吃攤，原告於小
      吃攤來來往往，明知被告承租之事實，且從未表示異議，
      顯然明知被告己○○為代理人而不為反對之意思表示，自
      應負表見代理之授權人責任。況被告丙○○、乙○○、庚○○均依約按時給付租金予被告己○○，原告不得以己○○未交付租金為由對抗被告丙○○、乙○○、庚○○三人
      ，而否認被告間租賃關係之存在及其應負之授權人責任。
三、兩造不爭執之事實：
  (一)坐落台北市○○區○○段一小段30-1地號土地，面積551
      方公尺，原係訴外人陳進財所有，於72年6月25日與訴外
      人李清基簽約合建，共興建2棟，法定空地面積330.81平
      方公尺：Ａ棟由陳進財分得百分之48（即萬安街37巷1號1
      至4樓，含週邊空地）、Ｂ棟由李清基分得百分之52（即
      萬安街37巷3號1至4樓，含週邊空地）。陳進財另於所分
      得之上開房屋旁空地興建系爭違建（包括附圖一所示甲、
      乙、丙、丁部分及附圖二所示斜線部分）。
  (二)陳進財於87年5月1日死亡，其所有上開房地及系爭違建由
      其子己○○、陳東成、陳聰明、戊○○共同繼承，其等於
      88 年11月5日簽「遺產分割協議書」，並於91年1月22日
      辦理繼承分割登記，由己○○、陳東成、陳聰明、戊○○
      分別取得房屋1、2、3、4樓所有權，土地持分各10000分
      之131 7，合計為10000分之5268，至於系爭違建則仍維持
      公同共有。戊○○、丁○○、陳聰明於92年4月1日各將其
      等對系爭違建之公同共有使用收益權出租予被告己○○，
      約定每月租金12000元，租期至93年3月31日。嗣陳聰明於
      93 年1月10日死亡，其就系爭房地所有權及系爭違建共有
      權由其妻甲○○繼承，並於93年5月24日辦理登記。被告
      己○○於承租後迄未給付租金，原告乃於93年3月11日以
      存證信函表示租期屆至後不再與己○○繼續租約。其後被
      告己○○仍繼續占用系爭違建，並將系爭違建如附圖一所
      示甲、丙、丁部分，分別出租與被告乙○○經營承瀚新台
      灣小吃、丙○○經營滿枝飲食店、庚○○經營美味派小吃
      店，租金分別為每月15000元、15000元、12000元。
  (三)系爭違建使用現狀，分為5個部分：
    (1)美味派（即附圖一所示丁部分）：現由被告庚○○占有使
      用。
    (2)滿枝飲食店（即附圖一所示丙部分）：現由被告己○○管
      理，未出租。
    (3)瑞美漢堡（即附圖一所示乙部分）：現由被告丙○○占有
      使用。
    (4)承瀚新台灣小吃：（即附圖一所示甲部分）現由被告乙○○承租占有使用。
    (5)美容檳榔專業小店（即附圖二所示斜線部分）：現由被告
      己○○管理，未出租。
    上開事實，為兩造所不爭執，且有房屋租賃契約、土地暨建
    物登記簿謄本、合作興建房屋契約書、使用執照存根、遺產
    分割協議書在卷可稽，且經本院履勘現場並囑託地政機關測
    量系爭違建無訛，此有勘驗測量筆錄、台北市古亭地政事務
    所94年3月11日北市古地二字第09430363100號函及增建物複
    丈成果圖附卷可憑，自堪信為真實。
四、兩造之爭點及論斷：
    原告主張被告己○○積欠租金，且於租期屆滿後繼續無權占
    用系爭違建，被告丙○○、乙○○、庚○○向己○○承租系
    爭違建亦屬無權占用等情。為被告所否認並以前揭情詞置辯
    。是本件兩造之爭點為：(一)原告請求被告己○○給付租金
    ，有無理由？(二)被告是否無權占有系爭違建？(三)原告請
    求被告己○○給付不當得利之損害金，有無理由？茲論述如
    下：
  (一)關於原告請求被告己○○給付租金之爭點：
      原告戊○○、丁○○、甲○○之被繼承人陳聰明於92年4
      月1日各將其等對系爭違建之公同共有使用收益權出租予
      被告己○○，約定每月租金12000元，租期至93年3月31日
      ，被告己○○於承租後迄未給付租金之事實，為兩造所不
      爭執，亦有房屋租賃契約書附卷可稽，已如上述，而上開
      房屋租賃契約書第4條已約明租金應按月繳納不得藉詞拖
      延（見本院卷(一)頁8、12），則原告依租賃之法律關係，
      請求被告己○○各給付原告每人積欠之租金144000元（
      12000元×12月＝144000元），及自93年4月1日起至清償
      日止按年息百分之5計算之法定遲延利息，為有理由。
  (二)關於被告是否無權占有系爭違建之爭點：
    １、按各公同共有人之權利，雖及於公同共有物之全部。惟
        未經共有人協議分管之共有物，共有人對共有物之特定
        部分占用收益，仍須徵得他共有人全體之同意。其未經
        他共有人同意而就共有物之全部或一部任意占用收益，
        即屬侵害他共有人之權利，他共有人得本於所有權請求
        除去其妨害或請求向全體共有人返還占用部分。
    ２、系爭違建為原告與被告己○○公同共有，原告於93年3
        月11日以存證信函向被告己○○表示93年3月31日租期
        屆至後不再續租，已如上述，則原告與被告己○○間之
        租賃關係已於93年3月31日終止，被告己○○自93年4月
        1 日起對系爭違建之特定部分占用收益，仍須徵得他共
        有人全體之同意。而被告己○○未經他共有人同意而就
        系爭違建之全部任意占用收益，即屬侵害他共有人即原
        告之權利，依前開說明，則原告得本於所有權請求被告
        己○○向全體共有人返還占用部分。而系爭違建如附圖
        一所示丙部分及附圖二所示斜線部分現由被告己○○管
        理，已如上述，則原告請求被告己○○返還上開無權占
        用部分予全體共有人，自屬有據。至如附圖一所示甲部
        分承瀚新台灣小吃、丙部分滿枝飲食店、丁部分美味派
        ，現分別由被告乙○○、丙○○及庚○○占有使用，既
        非由被告己○○占有，則原告依所有物返還請求權，請
        求被告己○○返還如附圖一所示甲、丙、丁部分，即屬
        無據。
    ３、如上所述，被告己○○自93年4月1日起對系爭違建之特
        定部分占用收益，須徵得他共有人全體之同意，則其未
        經全體公同共有人之同意而就系爭違建之一部予以出租
        收益，亦屬侵害他共有人即原告之權利，其出租之效力
        自不及共有人全體，易言之，承租人即被告丙○○、乙○○、庚○○不得對系爭違建之全體公同共有人主張係
        有權占有。而被告己○○自己或由其子陳仕桐代理而以
        己○○自己名義出租系爭違建特定部分予被告被告乙○○、丙○○及庚○○，並非以全體共有人之代理人名義
        出租，業經被告己○○陳述明確（見本院94年7月20 日
        言詞辯論筆錄），並有房屋租賃契約書在卷可稽（見本
        院卷(一)頁137至146），自不生是否有權代理及有無表見
        代理之問題，故被告乙○○、丙○○及庚○○辯稱原告
        應負表見代理之授權人責任云云，尚不足採。又如附圖
        一所示甲部分承瀚新台灣小吃、丙部分滿枝飲食店、丁
        部分美味派，現分別由被告乙○○、丙○○及庚○○占
        有使用，則原告請求被告乙○○、丙○○及庚○○應分
        別遷讓返還如附圖一所示甲、丙、丁部分予原告及全體
        共有人，即屬有據。
  (三)關於原告請求被告己○○給付不當得利損害金之爭點：
    １、按無法律上原因而受利益，致他人受損害者，應返還其
        利益，民法第一百七十九條定有明文。而無權占有他人
        之建物，可能獲得相當於租金之利益亦為社會通常之觀
        念（最高法院61年台上字第1695號判例參照）。又共有
        人未經他共有人全體同意而就共有物之全部或一部任意
        占用收益，即屬侵害他共有人之權利，他共有人亦得依
        侵權行為之規定，行使其損害賠償請求權。
    ２、本件被告己○○於租期屆至後，未經全體公同共有人之
        同意，逕就系爭違建之全部任意占用收益，侵害他共有
        人即原告之權利，致原告受有不能使用、收益系爭違建
        之損害，故原告依不當得利及侵權行為之法律關係，請
        求被告己○○給付無權占有及出租系爭房屋所獲得相當
        於租金之利益及致原告所受之損害，即屬有據。茲就原
        告請求之不當得利數額審酌如下：
      (1)城市地方租用房屋之租金，以不超過土地及建築物申報
        總價額年息百分之10為限，土地法第97條定有明文。另
        土地法第97條第1項規定所謂之土地價額，依同法施行
        法第25條之規定，係指法定地價而言，而土地法第148
        條規定土地所有權人依土地法所申報之地價為法定地價
        ，故土地法第97條所謂之土地申報價額，即指該土地之
        申報地價。惟城市地方供營業用之房屋，承租人得以營
        商而享受商業上之特殊利益，非一般供住宅用之房屋可
        比，所約定之租金，不受土地法第97條規定之限制（最
        高法院94年3月1日94年度第2次民事庭會議決議參照）
        。
      (2)查本件系爭違建位於台北市○○區○○街，屬於城市地
        方，所坐落之土地即台北市○○區○○段一小段30-1地
        號土地之申報地價為每平方公尺27120元，有土地登記
        簿謄本可憑，原告認係每平方公尺84800元，容有誤認
        。又如上所述，被告己○○將系爭違建如附圖一所示甲
        、丙、丁部分，分別出租與被告乙○○經營承瀚新台灣
        小吃、丙○○經營滿枝飲食店、庚○○經營美味派小吃
        店，係供營業使用，所約定租金分別為每月15000元、
        15000元、12000元，依前開說明，不受土地法第97條規
        定之限制。而被告己○○將系爭違建部分出租所得租金
        既逾土地法第97條所規定之最高租額限制，則衡量被告
        己○○無權占有及出租系爭房屋所獲得相當於租金之利
        益及致原告所受之損害時，自亦不受土地法第97條規定
        之限制。
      (3)本院審酌系爭違建興建於76年間之屋齡，其坐落位置臨
        近公車站及萬芳捷運站，交通便利，附近有公園、商店
        、學校之繁榮程度、被告己○○現無權占有系爭違建如
        附圖一所示乙部分及如附圖二所示斜線部分面積共45平
        方公尺，另將系爭違建如附圖一所示甲、丙、丁部分分
        別出租與被告乙○○、丙○○、庚○○供營業使用可得
        之租金收益，及原告前將其等對系爭違建之公同共有使
        用收益權出租予被告己○○之租金為每月各12000元等
        一切情形，認被告己○○每月應給付原告每人之不當得
        利損害金之數額，以12000元為合理。從而，原告依不
        當得利及侵權行為之法律關係，請求被告己○○自93年
        4 月1日起至遷讓返還土地之日止，按月給付原告每人
        12000元，即無不合，應予准許。逾此部分之請求，為
        無理由，應予駁回。
五、綜上所述，原告(一)依租賃之法律關係，請求被告己○○各給
    付原告每人積欠之租金144000元，及自93年4月1日起至清償
    日止按年息百分之5計算之法定遲延利息；(二)依所有物返還
    請求權，請求被告己○○遷讓返還系爭違建如附圖一所示丙
    部分及附圖二所示斜線部分予原告及全體共有人，被告乙○○、丙○○及庚○○分別遷讓返還如附圖一所示甲、丙、丁
    部分予原告及全體共有人；(三)依不當得利及侵權行為之法律
    關係，請求被告己○○自93年4月1日起至遷讓返還土地之日
    止，按月給付原告每人12000元；均為有理由，應予准許。
    逾此部分之請求，為無理由，應予駁回。
參、假執行之宣告：
    兩造均陳明願供擔保，分別聲請宣告假執行或免為假執行，
    經核原告勝訴部分，均合於法律規定，爰分別酌定相當之擔
    保金額宣告之；至原告敗訴部分，其假執行之聲請，因訴之
    駁回而失所依據，應併予駁回。
肆、因本件事證已明，兩造其餘主張陳述及所提之證據，核與判
    決結果無影響，均毋庸再予論述，附此敘明。
伍、結論：
    本件原告之訴為一部有理由，一部無理由，依民事訴訟法第
    79條、第85條第1項、第390條第2項、第392條第2項，判決
    如主文。
中　　華　　民　　國　　94　　年　　8　　月　　24   　日
                  民事第二庭    法　官　鄭純惠
以上正本係照原本作成
如對本判決上訴，須於判決送達後20日內向本院提出上訴狀
中　　華　　民　　國　　94　　年　　8 　　月　　24　　日
                    　　　　　　書記官　陳素卿
